【裁判字號】    92,易,570
【裁判日期】    920423
【裁判案由】    詐欺
【裁判全文】
臺灣臺中地方法院刑事判決                          九十二年度易字第五七號
    公  訴  人  臺灣臺中地方法院檢察署檢察官
    被      告  丁○○
右列被告因詐欺案件，經檢察官提起公訴（九十一年度偵字第一七三六二號），本院
判決如左：
    主  文
丁○○無罪。
    理  由
一、公訴意旨略以：被告丁○○明知已無支付能力，竟意圖為自己不法之所有，並基
    於概括之犯意，自民國（下同）八十五年六月間某日起，前往台中市○區○○○
    路一段三一七號告訴人戊○○住處，向戊○○佯稱伊與人合夥建築房屋急需資金
    ，而向戊○○借款三次，共計新台幣（下同）四十萬元，並允諾於二個月內償還
    ，使戊○○陷於錯誤，共交付四十萬元予丁○○，嗣經追討始於八十六年四月二
    十一日簽發票號為００八０八一號、面額為四十萬元、到期日為八十六年六月十
    日之本票一紙予戊○○，詎該本票屆期亦未兌現。因認被告涉有刑法第三百三十
    九條第一項之詐欺取財罪嫌。
二、按犯罪事實應依證據認定之，無證據不得推定其犯罪事實；又不能證明被告犯罪
    者，應諭知無罪之判決，刑事訴訟法第一百五十四條、第三百零一條第一項分別
    定有明文。再刑事訴訟法上所謂認定犯罪事實之證據，係指足以認定被告確有犯
    罪行為之積極證據而言，該項證據自須適合於被告犯罪事實之認定，始得採為斷
    罪資料；如未能發現相當證據，或證據不足以證明，自不能以推測或擬制之方法
    ，以為裁判之基礎；又告訴人之告訴，係以使被告受刑事訴追為目的，是其陳述
    是否與事實相符，仍應調查其他必要之證據以資審認，最高法院二十九年上字第
    三一０五號、四十年台上字第八十六號、五十二年台上字第一三００號分別著有
    判例可資參照。又刑法第三百三十九條第一詐欺罪之成立，以意圖為自己或第三
    人不法之所有，以詐術將本人或第三人之物交付為要件。所謂以詐術使人交付，
    必須被詐欺人因其詐術而陷於錯誤，若其所用方法，不能認為詐術，亦不致使人
    陷於錯誤，即不構成該罪，最高法院四十六年台上字第二六０號亦著有判例可資
    參照。
三、公訴意旨認被告涉有詐欺取財犯行，無非以告訴人乙○○（公訴人雖認乙○○
    為告發人，惟依刑事訴訟法第二百三十三條之規定，被害人之配偶得獨立告訴，
    是其所提出之申告應認係告訴而非告發）及其妻戊○○（戊○○於警訊亦提出告
    訴人，故其亦為告訴人）於警、偵訊中之指述，並有本票影本二紙在卷可憑；
    被告丁○○所辯有關共同投資買賣土地事宜既經乙○○所否認，證人朱甲○○亦
    到庭證稱：伊僅知道好幾年前某日丁○○有開票給戊○○，至於為何開票給戊○○，伊並不清楚等語，而被告又無法提出土地買賣投資合約書以供審認，足見其
    所辯純係事後卸責之詞；被告丁○○雖又陳稱：當時公司尚未成立，後來公司
    成立了，但因土地未買成，所以未將戊○○及乙○○列為股東，然其非但無法提
    出相關證明以實其說，且縱如其所述該四十萬元是共同投資買賣土地，則土地既
    未買成，自更應將該投資款項返還予戊○○，而被告於向戊○○借款時，曾允諾
    於二個月內償還，甚或簽立本票載明於八十六年六月十日到期等事實，已據戊○○指陳甚詳，並有該本票影本在卷可稽，惟其事後竟毫無返還之意思，足徵被告
    於借款時確有詐欺之意為其論據。訊據被告丁○○堅決否認有何詐欺之犯行，辯
    稱：伊並未向戊○○借款，而是戊○○提供四十萬元給伊共同投資土地買賣，因
    伊與乙○○是以前同為印刷業的朋友，後來伊與丙○○等人共同購買太平市○○
    段七筆土地，伊的部分資金不足，所以在八十六年三月份在乙○○住處商談，由
    乙○○出資一百二十萬元投資伊名下，乙○○先支付四十萬元，後來因資金不足
    而被地主沒收二百萬元才無法還款，這二百萬中伊出資六十萬元，另外四十萬元
    是戊○○分二次拿給伊，後來是一次開四十萬元的本票給戊○○，而不久戊○○
    說他們本票遺失了，所以伊又開一張本票給他們，伊絕無詐欺之意等語。經查：
(1)、有關告訴人乙○○及其妻戊○○於警、偵訊中之指述，並有本票影本二紙在卷可
    憑一節。經查告訴人乙○○於告訴狀中係指稱：「被告於八十六年四月二十一日
    以建造房屋急需工程資金為由向告訴人央求調借現金，佯稱待二個月後收受第三
    人款項即可返還告訴人，並開立面額四十萬元之本票一紙，以為將來清償借款之
    憑藉」，惟乙○○於警訊時則陳稱：丁○○利用我本人不在家，於八十六年四月
    二十一日到我住處找我太太戊○○，佯稱因建造房屋急需工程資金，以開立四十
    萬元（本票）向我太太調借等語（偵查卷第八頁背面），惟告訴人戊○○於警訊
    之陳述則為：被告於八十五年六月間趁我先生不在家時，他來到我家向我借了三
    次共四十萬元，事後經我追討下他稱沒錢才於八十六年四月二十一日簽下本票為
    據（偵查卷第九頁背面），二人就借款之時間、借款之次數（是否是一次借四十
    萬元或分三次借）、上開本票係何時交付等重要情節，所陳均不一致，前後相距
    甚大，自不得以告訴人乙○○、戊○○二人之片面指訴，即為不利被告之認定。
    再就告訴人戊○○指稱，四十萬元共分三次拿現金給被告，第一次是八十五年七
    月十九日拿十五萬元，第二次是八十五年七月二十六日拿五萬元，第三次是第二
    次借款後一個多月拿二十萬元，前二次是被告強迫伊搭乘他的機車去提現金借他
    ，第三次被告再叫伊借錢給他，伊向別人借二十萬元給被告，被告說要借二個月
    ，叫伊不要告訴家人，被告並沒有說利息的事，而第一張本票是約半年後被告才
    開給伊的等語（本院九十二年四月十四日筆錄），惟查，被告既向告訴人戊○○
    借款，又未談到利息的事，而戊○○亦無借款予被告之義務，則被告理應會低聲
    下氣，焉會強迫戊○○坐上伊的機車載她去提款以便借款？且被告既稱欲借款二
    個月，則在二個月後被告既未還錢，戊○○焉會不去找被告並要求簽寫本票，反
    而於半年多後才要求被告簽寫本票，此亦有違常理，故亦不得以此即認定被告有
    詐欺犯行。
(2)、就被告丁○○所辯有關共同投資買賣土地事宜既經乙○○所否認，證人朱甲○○
    亦到庭證稱並不清楚被告開票給戊○○之原因，而被告又無法提出土地買賣投資
    合約書以供審認，足見其所辯純係事後卸責之詞一節。經查，被告於警訊時即已
    供稱：我跟丙○○等人共同欲購太平市○○段七筆土地，後來我們因資金不足而
    被地主沒收訂金二百萬元，購買土地契約書當時放在丙○○那裡等語，而證人丙○○於本院審理時亦到庭具結證稱：我有與被告及我的朋友呂宗義三人一起買太
    平鄉頭汴坑土地，總共買了幾筆忘記了，是老丙建山坡地建地，約四千多坪，總
    價四千多萬元，當時開始買而付訂金後不久就發生汐止林肯大郡的事，政府法律
    規定甚嚴，已經沒有什麼市場，後來大家就想說不要繼續了，而訂金是第一次付
    七十萬元，第二次補了一百三十幾萬元，總共花了約二百萬元，被告拿了約五、
    六十萬元，我自己拿了七十萬元，剩下的都呂宗義出，二百萬元訂金都被人家沒
    收，各人損失各人出資的部分等語，與被告所述有共同投資購買土地，及嗣後訂
    金被沒收二百萬元，被告損失約五、六十萬元等情大致相符。而查，汐止林肯大
    郡一案係發生於八十六年八月十八日（參卷附臺灣士林地方法院檢察署檢察官八
    十六年度偵字第一二０四三號不起訴處分書），當時確引起社會極大之矚目，並
    促使政府對山坡地建築審查從嚴及修改部分法令，此為公眾週知之事，則證人丙○○證稱，因發生該案而使得原本預定購買山坡地用來建築房屋一事因而停止，
    致訂金遭沒收一情，尚堪採信。
(3)、再就被告丁○○陳稱：當時公司尚未成立，後來公司成立了，但因土地未買成，
    所以未將戊○○及乙○○列為股東，然其非但無法提出相關證明以實其說，且縱
    如其所述該四十萬元是共同投資買賣土地，則土地既未買成，自更應將該投資款
    項返還予戊○○。而被告於向戊○○借款時，曾允諾於二個月內償還，甚或簽立
    本票載明於八十六年六月十日到期，惟其事後竟毫無返還之意思，足徵被告於借
    款時確有詐欺之意一節。惟查，上開本票之到期日期為八十六年六月十日，而被
    告因未按期付款致訂金於發生林肯大郡一案後因丙○○等人決定不繼續購買土地
    而被沒收，惟此亦僅係債務不履行之民事問題，亦不得以此即推定被告於招募告
    訴人等投資購買土地，抑或如告訴人等所稱借款時，即有不法所有之意圖。另證
    人丙○○亦證稱：當初本來買該千餘坪土地後是想成立公司以便建屋，但是因為
    土地還沒有取得所以沒有成立公司，而後來伊有成立一家鼎竹建設有限公司（登
    記負責人為其妹陳奕喬，丙○○則為總經理並為實際負責人），有請被告來鼎竹
    做，有一間房子賣給被告並以其被沒收款用抵部分房屋款，當時被告有告訴伊說
    他有欠人家錢，伊說那你就將房子給人家抵債好了等語，而被告對此亦供稱：這
    間房子伊後來有買，但後來房子被拍賣掉了，伊以前即有對告訴人等說這間房子
    要給他們抵債，告訴人他們也有去看過房子，後來什麼原因沒有消息伊就不知道
    了等語，而告訴人戊○○亦陳稱：被告是有說過要我們買房子以抵債，我們也有
    去看過，但因為我錢是向別人借款而來，所以我希望被告還我錢（所以才未買房
    子）等語，顯見被告亦確有意償還告訴人等款項，僅係未獲告訴人等同意以買屋
    抵債，故被告未於投資失敗後將四十萬元返還告訴人等，實係因訂金被地主沒收
    而無錢返還，並非被告有錢而不返還，且證人戊○○於本院審理時亦證稱：四十
    萬元是總共分三次給，每次都是現金，並未寫借據或本票，而被告是四十萬元都
    拿到了之後約半年才開第一張本票給我，而被告總共開了二、三張（後改稱二張
    ）的本票給我，每張都是四十萬元的票，因有時候我票遺失，就會要被告再開票
    給我等語（本院九十二年三月十九日筆錄），亦即被告在每次取得現金款項時均
    未寫任何借據及開票給告訴人戊○○，而係四十萬元都拿到之後才一次開四十萬
    元的本票給戊○○，且係約於半年後才開第一張本票，則若被告有意詐欺，何不
    於拿到現金款項後即予否認，反而於無任何字據之情形下仍願於半年後才開立第
    一張四十萬元之本票予戊○○？更有甚者，在戊○○自稱本票已遺失而無任何憑
    據之後，仍願再次開立四十萬元之本票予戊○○，如此如何可謂被告係有意詐欺
    ？
(4)、退步言之，本件即便如告訴人等所言是借款而非投資款，惟查，告訴人等指稱，
    被告係以因建造房屋急需工程資金為由而向渠等借款，而證人丙○○亦到庭具結
    證稱，確有與被告合夥投資購買土地欲建屋之事，則被告是否有施用詐術之情形
    已非無疑，且被告於八十六年三、四月間向戊○○借款至今，皆住在原址未曾搬
    離，此亦為告訴人戊○○所是陳，而於戊○○因票據遺失而向其夫乙○○之表妹
    （亦為被告之鄰居）甲○○要求請被告前來再開立一張同額本票時，被告亦立即
    應允而至甲○○處再開一張四十萬元的本票予戊○○，此亦據證人甲○○證明屬
    實，則若被告於借款時即有意詐欺，則其應係一開始即無返還之意，焉會不於得
    款後即逃逸而使告訴人等追討無著？且又會聽令於鄰居甲○○而再開一張同額之
    本票予戊○○？況自借款後至告訴人等提起本件告訴止，亦已近五年之時間，告
    訴人若果真係被詐欺，又為何在被告未逃逸無蹤之情形下，於五年之後才想追訴
    ？此均有疑，從而亦無證據證明被告係無意還款惟仍向告訴人戊○○施用詐術以
    為借款。
四、綜上所述，本件要屬被告事後未按期還款之民事糾葛，尚與詐欺之刑責無涉。從
    而，本件依前開證據尚不得逕認被告有何詐欺犯行，此外，復查無其他積極證據
    足資認定被告有何公訴人所指之犯行，本件不能證明被告犯罪，揆諸前開規定，
    自應諭知被告無罪之判決。
據上論斷，應依刑事訴訟法第三百零一條第一項，判決如主文。
中      華      民      國    九十二  年      四      月      二十三    日
                                臺灣臺中地方法院刑事第一庭
                                    法  官  郭  瑞  祥
右正本證明與原本無異。
如不服本判決，應於判決送達後十日內向本院提出上訴狀，上訴於臺灣高等法院臺中
分院( 須附繕本 )。
                                          書記官
中    華    民    國      九十二      年       四      月     二十四    日


司法院資訊處製作；財團法人民間司法改革基金會備份。
